【裁判字號】    89,判,502
【裁判日期】    890224
【裁判案由】    商標註冊
【裁判全文】
行  政  法  院  判  決                            八十九年度判字第五○二號
    原      告  厚禮國際有限公司
    代  表  人  甲○○
    送達代收人  乙○○
    被      告  經濟部智慧財產局（原經濟部中央標準局）
右當事人間因商標註冊事件，原告不服行政院中華民國八十七年十二月二十八日台八
七訴字第六三五六七號再訴願決定，提起行政訴訟。本院判決如左︰
    主  文
原告之訴駁回。
    事  實
緣原告於民國八十六年四月一日以「和屋」商標（如附圖），指定使用於商品及服
務分類表第二十九類之果凍、仙草凍、愛玉凍（粉）、魚丸、魚鬆、蛤肉、魚翅、海
蜇皮、小管絲、天婦羅、冷凍速食調理包、綠豆、脫水果蔬、果醬、蜜餞、炸薯條、
油炸果蔬片等商品申請註冊。被告以其商標圖樣之和屋無顯著性，不足以使一般商
品購買人認識其為表彰商品之標識，並得藉以與他人之商品相區別，有違當時商標法
第五條之規定，乃予以核駁，發給第0000000號商標核駁審定書。原告不服，
依法提起訴願、再訴願，遞遭決定駁回，遂循序提起行政訴訟。茲摘兩造訴辯意旨
如次：
原告起訴意旨略謂︰一、本件之爭點在於「和子」字樣縱如被造或一再訴願機關所
認定於日漢字典記載為日本點心之意，是否即可進而「和屋」為販賣日本風味點心
之場所﹖是否即得認為不足以使一般消費者藉由認識為仙草凍、果凍、愛玉凍、龜苓
膏凍、咖啡凍、茶凍、魚丸、魚鬆、魚酥、魚乾、甘貝、蝦仁、生魚片、天婦羅、綠
豆、紅豆、核桃仁、脫水果蔬、仙楂片、陳皮梅、炸薯條等商品為原告所提供並與他
人之商品相區別﹖二、查我國消費市場之商業態樣從未見過販賣日本風味點心之場所
使用「和屋」之字樣，被告毫無憑據即逕認定「和屋」字樣所表彰之意義為販賣
日本風味點心之場所，顯係出於一己之臆測，此等解釋與我國一般具有普通知識經驗
之消費者對文字之認知顯難相容至明。三、被告之論斷，與現實消費習慣、商業態樣
脫節，況歷來類此商標圖樣使用及註冊獲准所在多有，如註冊第六一三七二五號「果
之屋」使用於水果商品，註冊第八三八九一九號「蜜之屋」使用於蜜餞商品，註冊第
一三九八○○號「油屋」使用於油商品，註冊第一九四九七七號「鴨之屋」使用於醃
臘鴨等肉食商品，註冊第四一○二四○號「米屋」使用於玉米餅商品，註冊第五四九
四四一號「海老屋」使用於海產商品等，行之有年，未聞有被告或消費者不能認識為
商品或區別他人商品之疑慮，獨於本件持相異之見解，顯失行政裁量應有之公允性及
一致性，與隨心擅斷無異。固然商標審查應就個案審酌，然原告既舉類此之案例質疑
時，被告如認案情有別，即負有說明案情如何不同，本案見解之依據如何不能適用於
類此案例之義務。綜上所述，請求撤銷原處分、訴願及再訴願決定等語。
被告答辯意旨略謂︰按「凡商標所用之文字、圖形、記號或其聯合式，應足以使一般
商品購買人認識其為表彰商品之標識，並得藉以與他人之商品相區別」，為核駁審定
時商標法第五條第一項所明定。本件原告申請註冊之「和屋」商標圖樣上之中文「
和屋」，係指一般販賣日本風味點心之場所，不具商標型態，原告以之作為商標圖
樣指定使用於果凍、咖啡凍、茶凍、鮑魚、干貝、脫水果蔬、糖漬果蔬、蜜餞等商品
，無法使一般消費者認識其為表彰商品來源、品質、信譽之標識，並得藉以與他人之
商品相區別，不具商標特別顯著之要件，自有違首揭法條之規定。至原告所舉案例，
核與本件案情有別，自不得比附援引，執為本件亦應准予註冊之論據。綜上論述，原
告之訴顯無理由，請求依法予以駁回等語。
    理  由
按「凡商標所用之文字、圖形、記號或其聯合式，應足以使一般商品購買人認識其為
表彰商品之標識，並得藉以與他人之商品相區別」，為被告核駁審定時商標法第五條
第一項所明定。又「商標以圖樣為準，所用之文字、圖形、記號或其聯合式，應特別
顯著，並應指定所施顏色，為商標法第四條第一項所明定。茲所謂『特別』係指商標
本身具有與眾不同之特別性，能引起一般消費者之注意而言；所謂『顯著』，係指依
一般生活經驗加以衡酌，其外觀、稱呼及觀念，與其指定使用商品間之關係，足以與
他人商品相區別者而言。」本院七十三年判字第四六一號著有判例。本件原告於八十
六年四月一日以「和屋」商標，指定使用於商品及服務分類表第二十九類之果凍、
仙草凍、愛玉凍（粉）、魚丸、魚鬆、蛤肉、魚翅、海蜇皮、小管絲、天婦羅、冷凍
速食調理包、綠豆、脫水果蔬、果醬、蜜餞、炸薯條、油炸果蔬片等商品申請註冊。
經被告審查結果，以其商標圖樣之和屋無顯著性，不足以使一般商品購買人認識其
為表彰商品之標識，並得藉以與他人之商品相區別，乃予以核駁。核與首揭法律規定
及判例意旨並無不合，一再訴願決定遞予維持，亦無違誤。原告雖起訴主張如事實欄
所載各節。然查原告申請註冊之「和屋」商標圖樣上之中文「和屋」，係指一般
販賣日本風味點心之場所，不具商標型態，原告以之作為商標圖樣指定使用於果凍、
咖啡凍、茶凍、鮑魚、干貝、脫水果蔬、糖漬果蔬、蜜餞等商品，無法使一般消費者
認識其為表彰商品來源、品質、信譽之標識，並得藉以與他人之商品相區別，不具商
標特別顯著之要件。至原告所舉「果之屋」、「油屋」、「蜜之屋」、「鴨之屋」、
「米屋」及「海老屋」等案例，核與本件案情有別，自不得比附援引，執為本件亦應
准予註冊之論據。綜上所述，原處分於法並無不合，一再訴願決定遞予維持，均無違
誤，原告起訴意旨，核無理由，應予駁回。
據上論結，本件原告之訴為無理由，爰依行政訴訟法第二十六條後段，判決如主文。
中    華    民    國     八十九      年      二      月     二十四      日
                    行 政 法 院 第 二 庭
                                審 判 長 評  事      陳  石  獅
                                         評  事      彭  鳳  至
                                         評  事      黃  合  文
                                         評  事      林  茂  權
                                         評  事      王  立  杰
右  正  本  證  明  與  原  本  無  異
                                         法院書記官  蘇  金  全
中    華    民    國     八十九      年      二      月     二十五      日
    附圖
~[G;H:\SCN\89\00000000.1;;]


司法院資訊處製作；財團法人民間司法改革基金會備份。
